臺灣臺北地方法院刑事判決
111年度審訴字第869號
公  訴  人  臺灣臺北地方檢察署檢察官
被      告  簡國紘




上列被告因詐欺等案件，經檢察官提起公訴（111年度偵字第356
7號），被告於準備程序中就被訴事實為有罪之陳述，經本院告
以簡式審判程序之旨，並聽取當事人之意見後，經本院合議庭裁
定，由受命法官獨任行簡式審判程序，並判決如下：
    主      文
簡國紘犯如附表所示之罪，各處如附表所示之刑。應執行有期徒
刑壹年肆月。
扣案之現金新臺幣拾壹萬肆仟元及iPhone11 PRO MAX行動電話壹
具（含SIM卡）均沒收。
    事實及理由
一、按簡式審判程序之證據調查，不受第159條第1項之限制，刑
    事訴訟法第273條之2定有明文，是於行簡式審判程序之案件
    ，被告以外之人於審判外之陳述，除有其他不得做為證據之
    法定事由外，應認具有證據能力，合先敘明。
二、本件犯罪事實及證據，除更正如本判決附表；證據部分補充
    被告簡國紘於本院審理中之自白外，均引用如附件所示檢察
    官起訴書之記載。
三、應適用之法律及科刑審酌事由
㈠、按洗錢防制法業於民國105年12月28日修正公布，並於106年6
    月28日生效施行（下稱新法）。修正前該法（下稱舊法）將
    洗錢行為區分為將自己犯罪所得加以漂白之「為自己洗錢」
    及明知為非法資金，卻仍為犯罪行為人漂白黑錢之「為他人
    洗錢」兩種犯罪態樣，且依其不同之犯罪態樣，分別規定不
    同之法定刑度。惟洗錢犯罪本質在於影響合法資本市場並阻
    撓偵查，不因為自己或為他人洗錢而有差異，且洗錢之行為
    包含處置（即將犯罪所得直接予以處理）、多層化（即為使
    偵查機關難以追查金流狀況，以迂迴層轉、化整為零之多層
    化包裝方式，掩飾或隱匿特定犯罪所得）及整合（即收受、
    持有或使用他人犯罪所得，使該犯罪所得披上合法之外衣，
    回歸正常金融體系）等各階段行為，其模式不祗一端，上開
    為自己或為他人洗錢之二分法，不僅無助於洗錢之追訴，且
    徒增實務上事實認定及論罪科刑之困擾。為澈底打擊洗錢犯
    罪，新法乃依照國際防制洗錢金融行動工作組織（Financia
    lActionTaskForce，下稱FATF）40項建議之第3項建議，並
    參採聯合國禁止非法販運麻醉藥品和精神藥物公約及聯合國
    打擊跨國有組織犯罪公約之洗錢行為定義，將洗錢行為之處
    置、多層化及整合等各階段，全部納為洗錢行為，而於新法
    第2條規定：「本法所稱洗錢，指下列行為：一、意圖掩飾
    或隱匿特定犯罪所得來源，或使他人逃避刑事追訴，而移轉
    或變更特定犯罪所得。二、掩飾或隱匿特定犯罪所得之本質
    、來源、去向、所在、所有權、處分權或其他權益者。三、
    收受、持有或使用他人之特定犯罪所得。」以求與國際規範
    接軌，澈底打擊洗錢犯罪。又因舊法第3條所規範洗錢犯罪
    之前置犯罪門檻，除該條所列舉特定嚴重危害社會治安及經
    濟秩序之犯罪暨部分犯罪如刑法業務侵占等罪犯罪所得金額
    須在新臺幣（下同）5百萬元以上者外，限定於法定最輕本
    刑為5年以上有期徒刑以上刑之「重大犯罪」，是洗錢行為
    必須以犯上述之罪所得財物或財產上利益為犯罪客體，始成
    立洗錢罪，過度限縮洗錢犯罪成立之可能，亦模糊前置犯罪
    僅在對於不法金流進行不法原因之聯結而已，造成洗錢犯罪
    成立門檻過高，洗錢犯罪難以追訴。故新法參考FATF建議，
    就其中採取門檻式規範者，明定為最輕本刑為6個月以上有
    期徒刑之罪，並將「重大犯罪」之用語，修正為「特定犯罪
    」；另增列未為最輕本刑為6個月以上有期徒刑之罪所涵括
    之違反商標法等罪，且刪除有關犯罪所得金額須在5百萬元
    以上者，始得列入前置犯罪之限制規定，以提高洗錢犯罪追
    訴之可能性。從而新法第14條第1項所規範之一般洗錢罪，
    必須有第3條規定之前置特定犯罪作為聯結，始能成立。例
    如詐欺集團向被害人施用詐術後，為隱匿其詐欺所得財物之
    去向，而令被害人將其款項轉入該集團所持有、使用之人頭
    帳戶，並由該集團所屬之車手前往提領詐欺所得款項，檢察
    官如能證明該帳戶內之資金係本案詐欺之特定犯罪所得，即
    已該當於新法第14條第1項之一般洗錢罪；至若無法將人頭
    帳戶內可疑資金與本案詐欺犯罪聯結，而不該當第2條洗錢
    行為之要件，當無從依第14條第1項之一般洗錢罪論處，僅
    能論以第15條第1項之特殊洗錢罪。至於往昔實務認為，行
    為人對犯特定犯罪所得之財物或利益作直接使用或消費之處
    分行為，或僅將自己犯罪所得財物交予其他共同正犯，祗屬
    犯罪後處分贓物之行為，非本條例所規範之洗錢行為，惟依
    新法規定，倘行為人意圖掩飾或隱匿特定犯罪所得來源，而
    將特定犯罪所得直接消費處分，甚或交予其他共同正犯，或
    由共同正犯以虛假交易外觀掩飾不法金流移動，即難認單純
    犯罪後處分贓物之行為，應仍構成新法第2條第1或2款之洗
    錢行為。申言之，洗錢之定義，在新法施行後，與修正前規
    定未盡相同，因此是否為洗錢行為，自應就犯罪全部過程加
    以觀察，以行為人主觀上具有掩飾或隱匿其特定犯罪所得或
    變得之財產或財產上利益，與該特定犯罪之關聯性，使其來
    源形式上合法化，或使他人逃避刑事追訴、處罰之犯罪意思
    ，客觀上有掩飾或隱匿特定犯罪所得之財物或財產上利益之
    具體作為者，即屬相當（最高法院108年度台上字第3585、2
    299號、109年度台上字第1641、947號刑事判決意旨參照）
    。查本案被告係依共犯「念念」指示提款，「念念」並指示
    其要將所提領之款項丟包於草叢內，業據被告供承在卷（見
    偵卷第21頁），則其將現金提領並交付予前開詐欺集團成員
    後，將無從追查款項之流向，使該詐欺所得款項之去向不明
    ，客觀上已製造該詐欺犯罪所得金流斷點，達成隱匿犯罪所
    得之效果，妨礙該詐欺集團犯罪之偵查，是其提領行為自已
    著手於構成洗錢防制法第2條第2款「掩飾或隱匿特定犯罪所
    得之本質、來源、去向、所在、所有權、處分權或其他權益
    者」之洗錢行為甚明。又被告提領被害人遭詐欺之款項後，
    於交付前因遭員警當場查獲未及轉交而洗錢未遂。
㈡、又被告所屬詐欺集團於111年1月初某日，著手對附表編號1之
    陳玉晶施用詐術，此為被告本案經起訴加入該詐欺犯罪組織
    之首次犯行（最高法院法院109年度台上字第3945號判決意
    旨參照），是核被告如附表編號1所為，係犯組織犯罪防制
    條例第3條第1項後段之參與犯罪組織罪、刑法第339條之4第
    1項第2款之三人以上共同詐欺取財罪及洗錢防制法第14條第
    1項、第2項之洗錢未遂罪。被告如附表編號2所為，係犯刑
    法第339條之4第1項第2款之三人以上共同詐欺取財罪及洗錢
    防制法第14條第1項、第2項之洗錢未遂罪。
㈢、被告與「念念」及真實姓名年籍不詳之詐欺集團收水成員間
    ，就本案上揭犯行，均具有相互利用之共同犯意，並各自分
    擔部分犯罪行為，故其等就前揭犯行具有犯意聯絡及行為分
    擔，均應論以共同正犯。
㈣、又被告所犯上開行為間具有行為局部、重疊之同一性，應認
    如附表編號1所示犯行係以一行為同時觸犯組織犯罪防制條
    例第3條第1項後段之參與犯罪組織罪、刑法第339條之4第1
    項第2款之三人以上共同詐欺取財罪及洗錢防制法第14條第1
    項、第2項之洗錢未遂罪；附表編號2所示犯行係以一行為同
    時觸犯刑法第339條之4第1項第2款之三人以上共同詐欺取財
    罪及洗錢防制法第14條第1項、第2項之洗錢未遂罪，均為想
    像競合犯，應依刑法第55條規定，分別從一重之刑法第339
    條之4第1項第2款之三人以上共同詐欺取財罪處斷。被告所
    犯如附表所示各次犯行，犯意各別、行為互殊，應予分論併
    罰。
㈤、被告於本院準備程序及審理中就本案洗錢部分自白犯罪，均
    應依洗錢防制法第16條第2項減輕其刑（最高法院108年度台
    上字第4405、4408號刑事判決同此見解）。又輕罪之減輕其
    刑事由若未形成處斷刑之外部性界限，自得將之移入刑法第
    57條或第59條之科刑審酌事項內，列為是否酌量從輕量刑之
    考量因子（109年度台上字第3936號刑事判決意旨參照），
    本件洗錢減輕其刑部分自得作為科刑審酌事項，先予敘明。
㈥、爰以行為人之責任為基礎，審酌被告負責持提款卡領款之犯
    罪情節及被害人受損金額，兼衡被告於準備程序及審理中坦
    承犯行之犯後態度，自述目前經濟能力無法賠償被害人，故
    迄未和解賠償，及其合於前開輕罪之減刑事宜之量刑有利因
    子，並參酌其高中畢業之智識程度，自述入監前無業，原曾
    從事物流業，月收入約3萬元，後因薪水減少而辭職，無需
    扶養之人（見本院卷第54頁）之生活狀況等一切情狀，量處
    如主文所示之刑，並定應執行之刑，以示懲儆。
四、沒收部分
㈠、按犯罪所得，屬於犯罪行為人者，沒收之，於全部或一部不
    能沒收或不宜執行沒收時，追徵其價額，刑法第38條之1第1
    項前段及第3項定有明文。查本案被告所提領之被害人款項
    共11萬4,000元，業經員警查獲扣案，自為本案犯罪所得，
    爰依前揭規定沒收。又沒收後，被害人尚得依法於判決確定
    後1年內向檢察官聲請發還本案之犯罪所得，附此敘明。
㈡、扣案iPhone11 PRO MAX行動電話1具，係被告個人所有，而其
    內之SIM卡為詐欺集團成員提供作為本案犯罪使用，業據其
    於本院準備程序中供陳在卷（見本院卷第44頁），而查前開
    工作機內確有被告與共犯就本案犯行聯繫之對話紀錄，有截
    圖1份在卷可稽（見偵卷第71至76頁），堪認行動電話係被
    告所有而供其本案犯行所使用，而其內SIM卡為共犯所有供
    本案犯罪使用，爰均依刑法第38條第2項前段規定諭知沒收
    。
據上論斷，應依刑事訴訟法第273條之1第1項、第299條第1項前
段、第310條之2、第454條第2項，組織犯罪防制條例第3條第1項
後段，洗錢防制法第14條第1項、第2項、第16條第2項，刑法第1
1條前段、第339條之4第1項第2款、第28條、第55條、第51條第5
款、第38條之1第1項前段、第38條第2項前段，刑法施行法第1條
之1第1項，判決如主文。
本案經檢察官陳鴻濤提起公訴，檢察官蔡名堯到庭執行職務。　
中　　華　　民　　國　　111 　年　　6 　　月　　24　　日
                    刑事第二十庭法  官    謝欣宓
上正本證明與原本無異。 
如不服本判決應於收受送達後20日內向本院提出上訴書狀，並應
敘述具體理由；其未敘述上訴理由者，應於上訴期間屆滿後20日
內向本院補提理由書（均須按他造當事人之人數附繕本）「切勿
逕送上級法院」。告訴人或被害人如對於本判決不服者，應具備
理由請求檢察官上訴，其上訴期間之計算係以檢察官收受判決正
本之日期為準。因疫情而遲誤不變期間，得向法院聲請回復原狀
。
                                書記官    朱俶伶　
中　　華　　民　　國　　111 　年　　6 　　月　　24　　日
附錄本案論罪科刑法條
組織犯罪防制條例第3條
發起、主持、操縱或指揮犯罪組織者，處3年以上10年以下有期
徒刑，得併科新臺幣1億元以下罰金；參與者，處6月以上5年以
下有期徒刑，得併科新臺幣1千萬元以下罰金。但參與情節輕微
者，得減輕或免除其刑。
具公務員或經選舉產生之公職人員之身分，犯前項之罪者，加重
其刑至二分之一。
犯第1項之罪者，應於刑之執行前，令入勞動場所，強制工作，
其期間為3年。
前項之強制工作，準用刑法第90條第2項但書、第3項及第98條第
2項、第3項規定。
以言語、舉動、文字或其他方法，明示或暗示其為犯罪組織之成
員，或與犯罪組織或其成員有關聯，而要求他人為下列行為之一
者，處3年以下有期徒刑，得併科新臺幣3百萬元以下罰金：
一、出售財產、商業組織之出資或股份或放棄經營權。
二、配合辦理都市更新重建之處理程序。
三、購買商品或支付勞務報酬。
四、履行債務或接受債務協商之內容。
前項犯罪組織，不以現存者為必要。
以第5項之行為，使人行無義務之事或妨害其行使權利者，亦同
。
第5項、第7項之未遂犯罰之。
中華民國刑法第339條之4
犯第339條詐欺罪而有下列情形之一者，處1年以上7年以下有期
徒刑，得併科1百萬元以下罰金：
一、冒用政府機關或公務員名義犯之。
二、三人以上共同犯之。
三、以廣播電視、電子通訊、網際網路或其他媒體等傳播工具，
    對公眾散布而犯之。
前項之未遂犯罰之。
洗錢防制法第14條
有第二條各款所列洗錢行為者，處7年以下有期徒刑，併科新臺
幣5百萬元以下罰金。
前項之未遂犯罰之。
前二項情形，不得科以超過其特定犯罪所定最重本刑之刑。
附表
編號 被害人 補充更正起訴書附表 罪名及宣告刑 1 陳玉晶 無 簡國紘犯三人以上共同詐欺取財罪，處有期徒刑壹年貳月。 2 蔡雪玉 起訴書附表編號2提領款項欄之「14,005」更正為「14,000」 簡國紘犯三人以上共同詐欺取財罪，處有期徒刑壹年壹月。 
附件：
灣臺北地方檢察署檢察官起訴書
                                     111年度偵字第3567號
　　被　　　告　簡國紘　男　30歲（民國00年00月00日生）
　　　　　　　　　　　　住基隆市○○區○○○路00○00號6                         樓之4
　　　　　　　　　　　　居基隆市○○區○○街000巷00號2樓
　　　　　　　　　　　　國民身分證統一編號：Z000000000號
上列被告因詐欺等案件，業經偵查終結，認應該提起公訴，茲將
犯罪事實及證據並所犯法條分敘如下：
　　　　 　 犯罪事實
一、簡國紘於民國111年1月16日之前某日，加入TELEGRAM通訊軟
    體暱稱「念念」、「比菲多」等所屬組成3人以上實施詐術
    為手段，具有持續性及牟利性之有結構性詐欺集團犯罪組織
    ，擔任持提款卡至自動提款機提領款項之車手角色，渠等並
    共同意圖為自己不法之所有，基於詐欺、洗錢等犯意聯絡及
    行為分擔，先由不詳詐騙集團成員偽以「檢警、公務機關」
    之身分，自111年1月間某日起，分別以電話聯絡陳玉晶、蔡
    雪玉等人，佯稱渠等涉及刑事案件，必須交出金融帳戶提款
    卡（含密碼）接受調查等云云，陳玉晶、蔡雪玉等不疑有他
    而陷於錯誤，①陳玉晶於111年1月13日14時30分之後某時許
    ，在高雄市三民區建德路附近，將其所有之臺灣中小企業銀
    行帳戶（帳號：000-00000000000號）提款卡交給上開不詳
    詐欺集團派來之車手；②蔡雪玉於111年1月13日某時許，在
    彰化縣員林市成功路附近，將其所有之大村鄉農會村東分部
    帳戶（帳號：000-00000000000000號）提款卡交給上開不詳
    詐欺集團派來之車手。簡國紘則於附表所示之時、地，提領
    陳玉晶、蔡雪玉等如附表所示之款項共新臺幣（下同）11萬
    4,000元得逞，尚未上繳給上游收水車手時，適為巡邏員警
    當場查獲，並扣得上開提領贓款、提款卡2張、手機1具、自
    動提款機之交易明細單2張等，始悉上情。
二、案經陳玉晶、蔡雪玉等訴由臺北市政府警察局中正第一分局
    報告偵辦。
    　　　　證據並所犯法條
一、證據清單：
編號 證據名稱 待證事實 1 被告簡國紘於警詢、偵查中及羈押庭時之供述 全部犯罪事實 2 告訴人陳玉晶、蔡雪玉等人於警詢時之指述  3 臺北市政府警察局中正第一分局搜索扣押筆錄暨扣押物品目錄表、自願受搜索同意書、勘察採證同意書、查獲照片、被告與詐欺集團手機對話內容翻拍照片、被告提領款項一覽表、告訴人等之報案資料等；臺灣中小企業銀行帳戶（帳號：000-00000000000號，戶名：陳玉晶）及大村鄉農會村東分部帳戶（帳號：000-00000000000000號，戶名：蔡雪玉）之申請人資料及歷史交易明細表等  
二、核被告所為，係犯組織犯罪防制條例第3條第1項後段參與犯
     罪組織及刑法第339條之4第1項第2款共同加重詐欺取財、
    洗錢防制法第14條第2項、第1項洗錢未遂等罪嫌，其係一行
    為觸犯數罪名，請以想像競合犯論。被告與「念念」、「比
    菲多」、收卡車手及其他佯裝檢警、公務機關人員之不詳詐
    欺集團成員等，有犯意聯絡及行為分擔，請以共同正犯論。
    扣案之手機，為被告所有並供其犯罪所用，請依法宣告沒收
    。
三、依刑事訴訟法第251條第1項提起公訴。
    此　致
臺灣臺北地方法院
中　　華　　民　　國　 111　　年　　3 　　月　　21　　日
                              檢察官　  陳鴻濤
本件正本證明與原本無異
中　　華　　民　　國　 111　　年　　4 　　月　　6 　　日
　                          　書記官    洪珮婷　
附錄本案所犯法條全文 
中華民國刑法第339條之4
犯第 339 條詐欺罪而有下列情形之一者，處 1 年以上 7 年以
下有期徒刑，得併科 1 百萬元以下罰金：
一、冒用政府機關或公務員名義犯之。
二、三人以上共同犯之。
三、以廣播電視、電子通訊、網際網路或其他媒體等傳播工具，
    對公眾散布而犯之。
前項之未遂犯罰之。

組織犯罪防制條例第3條
發起、主持、操縱或指揮犯罪組織者，處 3 年以上 10 年以下
有期徒刑，得併科新臺幣 1 億元以下罰金；參與者，處 6 月以
上 5 年以下有期徒刑，得併科新臺幣 1 千萬元以下罰金。但參
與情節輕微者，得減輕或免除其刑。
具公務員或經選舉產生之公職人員之身分，犯前項之罪者，加重
其刑至二分之一。
犯第 1 項之罪者，應於刑之執行前，令入勞動場所，強制工作
，其期間為 3 年。
前項之強制工作，準用刑法第 90 條第 2 項但書、第 3 項及第
98 條第 2 項、第 3 項規定。
以言語、舉動、文字或其他方法，明示或暗示其為犯罪組織之成
員，或與犯罪組織或其成員有關聯，而要求他人為下列行為之一
者，處 3 年以下有期徒刑，得併科新臺幣 3 百萬元以下罰金：
一、出售財產、商業組織之出資或股份或放棄經營權。
二、配合辦理都市更新重建之處理程序。
三、購買商品或支付勞務報酬。
四、履行債務或接受債務協商之內容。
前項犯罪組織，不以現存者為必要。
以第 5 項之行為，使人行無義務之事或妨害其行使權利者，亦
同。
第 5 項、第 7 項之未遂犯罰之。

洗錢防制法第14條
有第二條各款所列洗錢行為者，處 7 年以下有期徒刑，併科新
臺幣 5 百萬元以下罰金。
前項之未遂犯罰之。
前二項情形，不得科以超過其特定犯罪所定最重本刑之刑。

附表：
編號 提領時間  提領地點 提領帳戶  提領款項 1 111年1月16日11時5分許起，至11時10分許止 臺北市○○區○○○路0段00號臺灣中小企銀臺北分行之自動提款機 臺灣中小企業銀行帳戶（帳號：000-00000000000號，戶名：陳玉晶） 1、30,000元 2、30,000元 3、30,000元 4、10,000元 2 111年1月16日11時13分許 臺北市○○區○○○路0段00號全家便利超重慶門市之自動提款機 大村鄉農會村東分部帳戶（帳號：000-00000000000000號，戶名：蔡雪玉） 1、14,005元